【裁判字號】    88,簡上,109
【裁判日期】    890914
【裁判案由】    確認本票債權不存在
【裁判全文】
臺灣臺北地方法院民事判決  八十八年度簡上字第一○九號
    上  訴  人    丙○○
    訴訟代理人    乙○○
    被上訴人      甲○○
    訴訟代理人    劉岱音律師
    複  代理人    姜宜君律師
右當事人間請求確認本票債權不存在事件，上訴人對於中華民國八十七年十一月十七
日本院台北簡易庭八十七年度北簡字第一二一九四號第一審判決提起上訴，本院判決
如左：
    主  文
原判決廢棄。
被上訴人在第一審之訴駁回。
第一、二審訴訟費用由被上訴人負擔。
    事  實
甲、上訴人方面：
一、聲明：如主文所示。
二、陳述：除與原審判決書所載者相同茲予引用外，補稱：
  （一）原審判決僅就全體蓋章之排列方式，認為依一般社會觀念衡量，足認被上訴
        人並非共同發票人，而其對於蓋章之「趣旨」，卻捨棄不論，顯有以偏概全
        之誤。按，最高法院六十九年台上字第五四八號、七十年台上字第一五二九
        號判決，均分別認尚應依「趣旨」判斷之，而所謂之「趣旨」，自指發票人
        於蓋章時之本意。本件被上訴人於兩造同意書末尾，載明連帶保證之旨並獨
        立具名、身分證字號及住址，因此被上訴人亦於如附表編號一所示之系爭本
        票上蓋章，以呼應該連帶保證意旨，而與訴外人泛太國際顧問股份有限公司
        （下稱泛太公司）共同發票。
  （二）證人倪汝弟於原審固證稱：「公司用印都是大小三個章」云云，惟查訴外人
        泛太公司與被上訴人簽發系爭本票予上訴人後之翌日，即簽發如附表編號二
        所示之本票予訴外人賴陳月裡，其上並無被上訴人之印章。而訴外人泛太公
        司出具予訴外人賴陳月裡之同意書上，並無連帶保證之記載。是被上訴人對
        於同意書有連帶保證之記載者，於本票上即加蓋其印；而對於同意書無連帶
        保證之記載者，本票上即不加蓋其印，亦足見被上訴人係共同發票，而非代
        理訴外人泛太公司簽發本票。
  （三）又被上訴人於簽發系爭本票時，是否為訴外人泛太公司之總經理，仍有調查
        之必要。
  （四）對被上訴人抗辯之陳述：
      １被上訴人雖稱訴外人泛太公司所簽發之票據除有董事長陳朝南印文外，多數
        亦有被上訴人之印文，並舉自台灣中小企業銀行及台北區中小企業銀行復興
        分行領用之支票為證。惟查，該台北區中小企業銀行復興分行帳戶支票，係
        民國（下同）八十三年六月二十五日所簽發，其印章雖為大小三個，但並不
        能證明被上訴人及訴外人泛太公司簽發系爭票據予上訴人時，其用印常態亦
        為三個。此外經上訴人查訪，該帳戶係八十一年九月間開始領用支票，並僅
        使用「泛太公司、陳朝南」二個章，嗣後才變更為三個章。由此可推知至少
        於八十一年九月前，訴外人泛太公司簽發票據僅需二個章。
      ２被上訴人所提出用以證明被上訴人於簽發系爭本票時為訴外人泛太公司總經
        理之「通告」，其上之公司名稱為「泛太國際開發股份有限公司」而非系爭
        本票所載之「泛太國際顧問股份有限公司」，是不能用以證明被上訴人於簽
        發系爭本票時確為訴外人泛太公司之總經理。又台北區中小企業銀行復興分
        行00000-00帳戶資料，帳戶名稱、代表人均不相符，亦難用以證明被上訴人
        係代理訴外人泛太公司發票。
三、證據：除援用原審之立證方法外，補提附表編號二本票及泛太公司與賴陳月裡間
    之同意書等影本，並聲請函查台北區中小企業銀行復興分行00000-00帳戶資料，
    及調取本院八十一年度認字第九九九八號卷。
乙、被上訴人方面：
一、聲明：駁回上訴。
二、陳述：除與原審判決書所載者相同茲予引用外，補稱：
  （一）本件上訴人上訴理由謂「被上訴人於系爭本票上蓋章」究係代理訴外人泛太
        公司簽發本票？或自為發票人？宜就其全體蓋章之形式及趣旨以及社會一般
        觀念而為判斷......  而所謂『趣旨』自係指發票人於票據上蓋章時之本意
        ...... 而應認真探求發票人蓋章之本意。」云云，查：
      １系爭本票上被上訴人印文之印章，係訴外人泛太公司職員即證人倪汝弟所保
        管，於訴外人泛太公司對外簽約代表訴外人泛太公司之用，且系爭本票上用
        印的格式與系爭同意書訴外人泛太公司簽名欄用印之格式完全相同均係依序
        蓋公司大小章及董事長陳朝南章及總經理即被上訴人章，此事實亦經原審法
        官詢問證人倪汝弟為何於系爭本票上蓋三個章時答稱「公司有很多章，授權
        我來保管，蓋跟『契約』一樣的圖章，是『代表公司』蓋的」「同意書是我
        蓋的，都是代表公司。」故證人倪汝弟既為實際於系爭本票發票人欄用印之
        人，其自知於票據上蓋章之用意，而其亦證稱為代表泛太公司用印，顯見系
        爭本票發票人僅為訴外人泛太公司，被上訴人僅代表公司簽發本票，而非自
        為發票人。況且系爭本票用印格式與系爭同意書之用印如出一轍，而證人倪
        汝弟亦稱「蓋與契約一樣的圖章」，顯係指系爭本票用印之格式與系爭同意
        書契約當事人欄訴外人泛太公司用印之格式相同，僅為代表訴外人泛太公司
        。否則如依上訴人之解釋，被上訴人為共同發票人，則系爭同意書上訴外人
        泛太公司一欄亦有被上訴人之印文，豈非被上訴人亦與訴外人泛太公司同為
        該同意書契約之當事人？
      ２又訴外人泛太公司主要事務係由被上訴人負責處理，因公司董事長陳朝南不
        常至公司，故訴外人泛太公司所簽發之票據除有董事長陳朝南之印文外，多
        數亦有總經理即被上訴人之印文，表示本件票據係經被上訴人同意簽發，此
        事實除有證人倪汝弟於原審中證述明確外，尚有訴外人泛太公司所簽發之支
        票為憑。
  （二）依台北國際商業銀行（原名台北區中小企業銀行）八十八年十月二十二日發
        文北商銀八十八復字第一二四二號函，檢送該行帳號000000-00 訴外人泛太
        公司支票帳戶之開戶申請書等相關資料，其中支票存款印鑑卡，於七十九年
        十月四日開戶時，約定之印鑑即為公司大章及被上訴人個人之印鑑，足證被
        上訴人自七十九年十月四日即對外代表泛太公司簽發支票，故系爭本票亦係
        被上訴人為訴外人泛太公司發票，並非共同發票。雖上訴人辯稱上開函附之
        開戶申請書，戶名為泛太國際投資顧問股份有限公司，代表人為黃義，與系
        爭本票發票人泛太國際顧問股份有限公司，代表人為陳朝南，並不完全相符
        。惟查，上開信函檢送之開戶相關資料中泛太國際投資顧問股份有限公司之
        統一編號為00000000，與訴外人泛太公司之統一編號完全相同，足
        證泛太國際投資股份有限公司變更名稱為訴外人泛太公司，代表人亦由黃義
        變更為陳朝南，此並有公司變更登記事項卡可證，顯見二者為同一法人，均
        是由被上訴人代表訴外人泛太公司對外簽發支票，故證人倪汝弟於簽發系爭
        本票時，亦循往例於系爭本票上加蓋被上訴人之印章，以代表為訴外人泛太
        公司發票，而非共同發票。
  （三）次查上訴人主張訴外人泛太公司於八十一年七月一日簽發本票予案外人賴陳
        月裡，其上僅有訴外人泛太公司及陳朝南印章，而訴外人泛太公司與賴陳月
        裡間之同意書，並無連帶保證之記載，故主張被上訴人於系爭本票上加蓋其
        印章係基於連帶保證之記載而與訴外人泛太公司共同簽發系爭本票。惟查訴
        外人泛太公司與賴陳月裡間所簽訂之同意書，被上訴人並未參與，故並非被
        上訴人授權於該同意書上蓋訴外人泛太公司之印文，而訴外人泛太公司簽發
        予賴陳月裡及與上訴人之系爭本票，均係由證人倪汝弟經手處理，又依證人
        倪汝弟於原審中之證詞，其本票之用印方式與系爭契約用印之格式一樣，故
        系爭本票發票人訴外人泛太公司之用印與兩造間之同意書訴外人泛太公司乙
        欄之用印格式完全相符，惟賴陳月裡簽訂之同意書其上訴外人泛太公司乙欄
        僅有訴外人泛太公司及陳朝南之印文，故訴外人泛太公司簽發與賴陳月裡之
        本票，倪汝弟亦依該同意書之用印格式僅蓋用訴外人泛太公司及陳朝南之印
        文，是以本票發票人之用印格式係依據同意書訴外人泛太公司乙欄之用印格
        式，與是否有連帶保證人之記載無涉。
三、證據：除援用原審之立證方法外，補提本票、ＰＲＣＣ信函及譯文、同意書、通
    告、營利事業登記證等影本，及申請書及信函、公司變更登記事項卡、經濟部函
    等。
    理    由
一、本件被上訴人起訴意旨略以：上訴人為辦理加拿大投資移民，與訴外人泛太公司
    訂有同意書，依該同意書第七條ｄ款之規定，「泛太公司提供投資人執有票據乙
    紙，以作為信守承諾在法定投資期滿後，承購投資人所有在ＰＲＣＣ股份之擔保
    。」可知系爭本票之原因關係為訴外人泛太公司為履行委託契約之擔保票據，而
    該同意書之當事人既為訴外人泛太公司與上訴人，系爭票據即應由訴外人泛太公
    司開具交付被告以供擔保，斷無由原告共同發票之理；又依系爭本票印文之排列
    方式及趣旨，足認被上訴人僅係為訴外人泛太公司而發票，被上訴人用印於上係
    因被上訴人當時為總經理，為相互監督起見，必須與當時之法定代理人即訴外人
    陳朝南一同用印，而非共同發票；且由該同意書尾部簽名欄用印形式與系爭本票
    完全相同，益可見系爭本票之作成，係依訴外人泛太公司用印方式慣例所作成。
    詎上訴人竟持系爭本票聲請本票裁定，並經本院八十七年度票字第五０六０號民
    事裁定准予強制執行在案，是提起本件請求確認系爭本票債權不存在等語。
二、上訴人則以：系爭本票簽發之際，訴外人泛太公司之負責人為訴外人陳朝南，自
    係由負責人用印為已足，被上訴人係為自己而簽發本票；又參照同意書末端被上
    訴人表明連帶保證之旨，系爭本票之蓋章即係呼應該連帶保證意旨，而與訴外人
    泛太公司共同發票；且簽發系爭本票予上訴人後之翌日，訴外人泛太公司簽發如
    附表編號二本票予訴外人賴陳月裡，其上並無被上訴人之印章，與訴外人泛太公
    司出具予訴外人賴陳月裡之同意書上並無連帶保證之記載相較，足見被上訴人對
    於同意書有連帶保證之記載者，於本票上即加蓋其印；另由所函查之訴外人泛太
    公司開戶資料，亦無從證明被上訴人必須用印，且無法證明簽發系爭本票時，被
    上訴人為訴外人泛太公司之總經理等語置辯。
三、被上訴人主張上訴人為辦理加拿大投資移民，與訴外人泛太公司訂有同意書，並
    因此執有系爭本票之事實，業據其提出系爭本票及同意書為證，並為上訴人所不
    爭執，堪信為真實。另上訴人主張簽發系爭本票予上訴人後之翌日，訴外人泛太
    公司簽發如附表編號二所示之本票予訴外人賴陳月裡，且定有同意書之事實，業
    據其提出附表編號二之本票及訴外人泛太公司及訴外人賴陳月裡間之同意書等影
    本為證，並經本院調閱本院八十一年度認字第九九八號卷查核屬實，且為被上訴
    人所不爭執，亦堪信為真實。
四、被上訴人雖主張簽發系爭本票時，被上訴人為訴外人泛太公司之總經理，故為代
    理訴外人泛太公司簽發系爭本票而蓋章，並非共同發票。惟查：
  （一）按「在票據上簽名者，依票上所載文義負責。二人以上共同簽名時，應連帶
        負責。」「票據上之簽名，得以蓋章代之。」票據法第五條、第六條雖定有
        明文。
  （二）上訴人為辦理加拿大投資移民，與訴外人泛太公司訂有同意書，並依該同意
        書第七條ｄ款「泛太公司提供投資人執有票據乙紙，以作為信守承諾在法定
        投資期滿後，承購投資人所有在ＰＲＣＣ股份之擔保。」之規定，由上訴人
        取得系爭本票之事實，為兩造所不爭執。被上訴人雖主張該同意書之兩造僅
        為上訴人與訴外人泛太公司，足見被上訴人並無必要共同發票云云，然就該
        同意書觀之，除當時人欄外，被上訴人亦於同意書之末尾簽名，表明連帶保
        證之意旨，並蓋章於上，是被上訴人於訴外人泛太公司與上訴人間之契約，
        並非完全沒有法律上之權利義務，而係基於連帶保證人之地位，以擔保訴外
        人泛太公司依約履行甚明。
  （三）次查訴外人泛太公司於簽發系爭本票之翌日，另行簽發附表編號二本票予訴
        外人賴陳月裡，該本票上並無被上訴人之蓋章，足見訴外人泛太公司簽發本
        票時，並不一定需要有被上訴人之蓋章始能完成發票行為，是亦顯無被上訴
        人主張其須與訴外人陳朝男共同蓋章以相互監督之情形。又查訴外人泛太公
        司與訴外人賴陳月裡間之同意書上，被上訴人並無表明連帶保證之意旨，附
        表編號二本票上亦無被上訴人之用印；而訴外人泛太公司與上訴人間同意書
        上被上訴人表明連帶保證之意旨，系爭本票即有被上訴人之用印，相較兩者
        之間，亦足認被上訴人蓋章於系爭本票之上，係基於其作為該同意書連帶保
        證人之事實，而非僅為代理訴外人泛太公司簽發本票。
  （四）又證人倪汝弟於原審雖結證稱：「公司有很多印章，授權我來保管，蓋跟契
        約一樣的圖章，是代表公司蓋的。董事長不常來公司，所有事務都由總經理
        處理，所以由總經理代表公司。」「同意書是我蓋的，都是代表公司，是甲
        ○○授權，公司用印都是大小三個章。」等語（原審八十七年十一月六日言
        詞辯論筆錄參照）。惟查：訴外人泛太公司簽發本票時，並不一定需要被上
        訴人蓋章，已如前述，則證人就此之證言顯與事實有間；又，揆諸前揭票據
        法第五條之規定，執票人即上訴人於取得系爭本票時，對其上之記載自有其
        信賴，是縱證人證詞屬實，所謂「蓋跟契約一樣的圖章」之行為，亦僅為訴
        外人泛太公司內部作業規定，上訴人無從知悉。被上訴人以此上訴人無法知
        悉之事實，對抗執票人對票據文義之信賴，自屬無據。
  （五）又被上訴人雖主張依訴外人泛太公司所簽發之支票及依台北國際商業銀行訴
        外人泛太公司支票帳戶之開戶申請書等相關資料，可見係由被上訴人代表訴
        外人泛太公司對外簽發支票，故證人倪汝弟於簽發系爭本票時，亦循往例於
        系爭本票上加蓋被上訴人之印章，以代表為訴外人泛太公司發票，而非共同
        發票云云。惟查，前揭被上訴人所提之證據，至多僅能證明訴外人泛太公司
        於簽發支票時，必須符合一定之用印格式，而本件系爭票據為本票，並非指
        定金融機構為支付之票據，即無一定之用印格式可言；且訴外人泛太公司簽
        發本票時，亦不一定需要被上訴人蓋章於上，已如前述，則被上訴人以此主
        張蓋章於系爭本票並非共同發票，亦無所據。
  （七）綜上所述，由系爭本票全體蓋章之形式及趣旨以及社會一般觀念而為判斷，
        並無從得出被上訴人必然為代理訴外人泛太公司發票之事實；且兩造除系爭
        本票外，另簽有同意書，被上訴人並於該同意書上表明連帶保證之意旨；而
        被上訴人又無法證明系爭本票之蓋章形式為訴外人泛太公司簽發本票所必要
        ；另縱訴外人泛太公司內部就簽發本票有所規定，亦難以對抗信賴票據文義
        之執票人，是上訴人主張被上訴人應依票據文義，負共同發票之責，即為可
        採。
五、從而，被上訴人主張其僅代理訴外人泛太公司簽發系爭本票，而非共同發票，請
    求確認上訴人就系爭本票之債權不存在，為無理由，應予駁回。是則原審為上訴
    人敗訴之判決，尚有未洽。上訴意旨指摘原判決不當，求予廢棄改判，為有理由
    。爰由本院予以廢棄改判如主文第二項所示。
六、本件事證已臻明確，兩造其餘攻擊防禦方法及所提之證據，核與判決結果無影響
    ，毋庸一一論述，附此敘明。
七、據上論結，本件上訴為有理由，依民事訴訟法第四百三十六條之一第三項、第四
    百五十條、第七十八條，判決如主文。
中      華      民      國    八十九    年      九      月      十四    日
                                            民  事  第  六  庭
                                                  審判長法官  鄭  純  惠
                                                      法  官  陳  秀  貞
                                                      法  官  林  鴻  達
右為正本係照原本作成
本件當事人須以本判決適用法律顯有錯誤為上訴理由時，始得於本判決送達後二十日
內向本院提起上訴狀，如已於本判決宣示後送達前提起上訴者，應於判決送達後二十
日內補具上訴理由（均按他造當事人之人數附繕本），並經本院許可後方得上訴最高
法院。
中      華      民      國    八十九    年      九      月     十四     日
                                                  法院書記官  林  秀  娥
~F0
~T48
附表：
          發票人名稱    發票日      到期日        金額       受款人
                                                  （新台幣）
  編號一  泛太國際顧問  八十一年    八十四年十二  三百萬元   丙○○
  本票    股份有限公司  六月三十日  月三十一日
          陳朝南
          甲○○
  編號二  泛太國際顧問   八十一年   八十四年十二  三百萬元   賴陳月裡
  本票    股份有限公司   七月一日   月三十一日
          陳朝南


司法院資訊處製作；財團法人民間司法改革基金會備份。
